【裁判字號】    97,上易,284
【裁判日期】    990202
【裁判案由】    履行調解契約等
【裁判全文】
臺灣高等法院臺中分院民事判決         97年度上易字第284號
上  訴  人  甲○○
            丁○○
共      同
訴訟代理人  陳益軒律師
被  上訴人  丙○○
訴訟代理人  黃翎芳律師
複  代理人  陳佩吟律師
複  代理人  乙○○
上列當事人間履行調解契約事件，上訴人對於中華民國97年6月
26日台灣台中地方法院97訴字第525號第一審判決提起上訴，本
院於99年1月19日言詞辯論終結，判決如下：
    主  文
原判決廢棄。
被上訴人在第一審之訴駁回。
第一、二審訴訟費用由被上訴人負擔。
    事實及理由
一、被上訴人起訴主張：
  (一)坐落台中市○○區○○段1076地號土地（下稱系爭土地）為
    財政部國有財產局管理之國有土地，被上訴人於民國70餘年
    間向國有財產局承租至今，並於承租之始即於承租之土地上
    興建房屋及預留防火巷道，詎上訴人甲○○、丁○○之配偶
    梁雪芳分別向國有財產局承租上開土地之鄰地即同段1074、
    1075地號土地後，竟於承租土地上越界建築，占用被上訴人
    承租之土地，甚至上訴人甲○○2樓加蓋之鐵皮屋越界釘於
    被上訴人所有房屋牆面，且於95年間上訴人甲○○所建築之
    房屋牆壁因釘於被上訴人之屋頂，致漏水至被上訴人3樓之
    房屋；上訴人丁○○則因所建築之遮雨棚與被上訴人房屋相
    鄰亦漏水至被上訴人房屋，致被上訴人生有不堪居住使用之
    損害，嗣經被上訴人向台中市南屯區調解委員會聲請調解，
    上訴人甲○○於調解程序中並同意於96年10月5日雇工拆除
    台中市南屯區春社里同安西巷19號（下稱系爭19號建物）2
    樓加蓋之鐵皮屋越界釘於被上訴人坐落台中市南屯區春社里
    同安西巷21號2樓牆面上之部分拆除，詎上訴人竟於96年10
    月5日後拒絕拆除，被上訴人乃於96年12月3日再次聲請調解
    ，並於調解程序中聲請複丈，惟兩造調解意見不一致而調解
    不成立。上訴人甲○○、丁○○分別無權占有系爭土地如附
    圖所示B、C部分，並在其上蓋有建物，難謂無故意侵害被上
    訴人承租上開土地之租賃權，爰依民法第962條、184條第1
    項、第191條第1項規定，請求上訴人甲○○、丁○○將越界
    建築之房屋拆除、返還占有之系爭土地，另上訴人甲○○、
    丁○○占有系爭土地而在其上蓋有建物，均為無法律上原因
    受有占有之利益，致被上訴人無法使用所承租之土地即受有
    損害，其間有因果關係，故上訴人對被上訴人負有不當得利
    返還義務，另依民法第179條、第181條規定，請求上訴人甲
    ○○、丁○○將上開越界建築之房屋拆除，返還占有之系爭
    土地。並聲明求為判決：(一)上訴人甲○○應將坐落台中市○
    ○區○○段1076地號土地如附圖所示Ｂ部分面積0.0005公頃
    之地上建物拆除，並將該土地交還被上訴人。(二)上訴人丁○
    ○應將坐落台中市○○區○○段1076地號土地如附圖所示Ｃ
    部分面積0.0009公頃之地上建物拆除，並將該土地交還被上
    訴人。(三)訴訟費用由上訴人等負擔。
  (二)於本院補陳如下：
    上訴人係於85年6月間將系爭19號建物加蓋之鐵皮屋越界釘
    於被上訴人所有系爭21號建物2樓之牆面，業據上訴人於向
    台中市南屯區調解委員會聲請調解時，於調解成立筆錄內容
    所載，故上訴人辯稱其等所占用部分係早於51、52年間即已
    存在，乃屬不實，不足採信；又上訴人縱使於81年間向財政
    部國有財產局中區辦事處承租台中市○○區○○段1074地號
    及1075地號，惟依上開調解筆錄內容所載，要無否定上訴人
    係於85年間6月間將系爭19號建物加蓋之鐵皮屋越界釘於被
    上訴人所有系爭21號建物2樓牆面之事實，而占用被上訴人
    向國有財產局承租系爭土地之利益，乃上訴人據此爭執上開
    加蓋之鐵皮屋係於其等向國有財產局承租前即已占用，誠屬
    荒謬。
    並聲明求為判決：(一)上訴駁回。(二)第一、二審訴訟費用由上
    訴人等負擔。
二、上訴人則抗辯：
  (一)上訴人所使用之系爭19號建物，於51、52年間即業已占有系
    爭土地，早於被上訴人取得承租權，其後復依據國有財產法
    第42條之規定，本得實際使用之部分辦理承租，僅因國有財
    產局未實際測量，以致81年間辦理承租之時，國有財產局誤
    認上訴人等所使用之面積僅為台中市○○區○○段1074、10
    75地號國有土地，而不及於同段之1076地號之如附圖所示Ｂ
    、Ｃ部分面積0.0005公頃、0.0009公頃部分，然此部分土地
    實際由上訴人等占有、使用，被上訴人從未曾實際占有前開
    土地，因此，系爭土地如附圖所示Ｂ、Ｃ部分誠屬上訴人原
    可合法辦理承租範圍內，是以上訴人等占用其開土地並非非
    法占有。上訴人有合法占有之權源，被上訴人訴請上訴人拆
    屋還地，為無理由。
  (二)退萬步而言，本件上訴人係自59年間即已占有，及上訴人享
    有合法承租權之主張，均不足採，然本件被上訴人本於占有
    之主張，亦顯已逾一年之時效期間之規定，且上訴人為時效
    之抗辯，是被上訴人不得本於占有而向上訴人請求返還。
    爰提起上訴，聲明求為判決：(一)原判決廢棄。(二)被上訴人在
    一審之訴應予駁回。(三)第一、二審之訴訟費用，均由被上訴
    人負擔。
三、本件兩造不爭執事項：
  (一)被上訴人向財政部國有財產局台灣中區辦事處承租台中市○
    ○區○○段1076地號土地全部。
  (二)上訴人甲○○及上訴人丁○○之配偶梁雪芳分別向財政部國
    有財產局台灣中區辦事處承租台中市○○區○○段1074、
    1075地號國有土地。
  (三)附圖所示編號Ｂ部分3層樓建物（第1層樓為磚造、第2、3層
    樓為鋼架鐵皮建物）為上訴人甲○○所有並使用中。
  (四)附圖所示編號Ｃ部分1層磚造石棉瓦建物為上訴人丁○○所
    有並使用中。
四、本院得心證之理由：
    被上訴人請求上訴人拆屋還地之爭執所在厥為：上訴人二人
    使用之系爭建物是否占用被上訴人承租之系爭土地？被上訴
    人得否請求返還系爭土地？經查：
  (一)被上訴人主張其為系爭1076地號土地承租人及占有人，上訴
    人甲○○、丁○○分別所有並使用之系爭建物占有上開土地
    如附圖所示Ｂ、Ｃ部分面積0.0005公頃、0.0009公頃等情，
    業據其提出土地登記謄本、國有基地租賃契約書為證，復經
    原審法院會同兩造至現場勘驗屬實，並囑託台中市中興地政
    事務所就系爭建物占用系爭土地之位置與面積加以測量，繪
    有如附圖所示之複丈成果圖附卷可稽，自堪信為真實，則上
    訴人辯稱未占用被上訴人承租之系爭土地云云，洵無足採。
  (二)被上訴人主張其於70餘年間向國有財產局租用台中市○○區
    ○○段1076地號土地，上訴人等其後租用同段相鄰之1074、
    1075地號土地、且越界建築，占用其所租用之系爭土地，侵
    害其權益；上訴人等則抗辯渠等坐落於系爭土地如附圖所示
    Ｂ、Ｃ部分土地之地上物係建築於51年、52年間，是以渠等
    為前開土地之實際使用人，被上訴人未曾實際占有前開土地
    ，被上訴人不得依國有財產法第42條第1項第2款承租前開土
    地，是被上訴人無合法占有系爭土地如附圖所示Ｂ、Ｃ部分
    土地之權源等語。按「非公用財產類不動產之出租，得以標
    租方式辦理。但合於左列各款規定之一者，得逕予出租︰民
    國82年7月21日前已實際使用，並願繳清歷年使用補償金者
    ，得逕予出租。」，國有財產法第42條第1項第2款訂有明文
    。惟該法於89年修正前規定，國有非公用不動產須於59年3
    月27日前已實際使用，其使用之始為善意，並願繳清歷年使
    用補償金者，始得辦理出租。是以，在89年以前向國有財產
    局承租國有非公用土地者，以在59年3月27日前已實際使用
    ，其使用之始為善意，並願繳清歷年使用補償金者為限，倘
    承租人未實際使用申租之土地，則不符合承租之要件。查兩
    造分別向國有財產局租用台中市○○區○○段1074、1075、
    1076地號國有土地，經本院向國有財產局函詢兩造承租範圍
    及使用狀況，國有財產局函覆如下：「(一)有關春安段1074地
    號國有土地，係甲○○君於69年12月16日檢證申租，並切結
    重測前番社腳段308-255地號國有土地上之台中市南屯區同
    安西巷19號房屋所有權確係為丁君本人所有，及台中市南屯
    區公所72年12月30日72公所經字第10480號證明書（證明渠
    於59年3月27日前即實際使用本案重測前番社腳段308-255地
    號國有土地），嗣經本處72年5月間派員實地勘查結果，丁
    君使用重測前番社腳段308-255地號國有土地，面積50平方
    公尺，地上物狀況為台中市南屯區同安西巷19號，經核符出
    租規定，與丁君訂立國有基地租賃契約，並續換租約，另經
    地政機關於75年10月間辦理地籍圖重測為春安段1074地號，
    面積41平方公尺，目前丁君與本處定訂之BＺ0000000000號國
    有基地租賃契約，租期至100年12月31日止。(二)至於春安段
    1075地號國有土地，原係熊章廉君於74年6月24日檢附承租
    國有非公用不動產申請書並切結重測前番社腳段308-254地
    號國有土地上台中市南屯區同安西巷19號房屋所有權確係為
    熊君本人所有，及台中市南屯區公所73年3月7日73公所經字
    第1811號證明書（證明渠於59年3月27日實際使用本案重測
    前番社腳段308-254地號國有土地），嗣經本處74年7月間派
    員實地勘查結果，熊君使用重測前番社腳段308-254地號國
    有土地，面積54平方公尺，地上物狀況為台中市南屯區同安
    西巷19號，經核符出租規定，與熊君訂立國有基地租賃契約
    ，嗣於87年10月14日林玉蘭君申請過戶換約，林君與本處訂
    立國有基地租賃契約後，再由丁○○君於88年5月31日申請
    過戶換約，而賴君與本處訂立國有基地租賃契約後，再由梁
    雪芳君於96年12月27日申請過戶換約，另因地政機關於75年
    10月間辦理地籍圖重測為春安段1075地號，面積47平方公尺
    ，目前由梁君與本處訂定之BＺ0000000000號國有基地租賃契
    約，租期至100年12月31日。(三)另春安段1076地號國有土地
    ，係丙○○君於69年12月13日檢證申租，並切結重測前番社
    腳段308-253地號國有土地上台中市南屯區同安西巷21號房
    屋所有權確係為郭君本人所有，及59年3月以前設籍之戶口
    名簿影本（證明渠於59年3月27日前即實際使用本案重測前
    番社腳段308-253地號國有土地，嗣經本處72年5月間派員實
    地勘查結果，郭君使用重測前番社腳段308-253地號國有土
    地，面積176平方公尺，地上物狀況為台中市南屯區同安西
    巷21號），經核符出租規定，與郭君訂立國有基地租賃契約
    ，並續換租約，另因地政機關於75年10月間辦理地籍圖重測
    為春安段1076地號，面積174平方公尺，目前郭君與本處訂
    定之BＺ0000000000號國有基地租賃契約，租期至100年12月
    31日止。(四)另依國有財產法第42條第1項第2款規定「民國82
    年7月21日前已實際使用；並願繳清實際使用補償金者，得
    逕予出租。惟該法於89年修正前規定，國有非公用不動產須
    於民國59年3月27日前已實際使用，其使用之始為善意，並
    願繳清歷年使用補償金者，始得辦理出租。故本案重測前番
    社腳段308-255、308-254、308-253地號三筆國有土地於出
    租當時，申請人已切結該等國有土地地上物確為渠等分別使
    用，並經本處實地勘查結果為申請人占有使用及地政機關辦
    理分割後，依各承租人之實際使用範圍辦理出租。」，有財
    政部國有財產局台灣中區辦事處97年10月8日台財產中管字
    第970013852號函及相關之申請書、切結書、台中市南屯區
    公所證明書、國有土地勘查紀錄表、國有基地租賃契約書附
    卷可稽（見本院卷第38-77頁）。國有財產局前開函文雖表
    示出租作業過程業經實地勘查，依各承租人之實際使用範圍
    辦理出租。惟查，經本院另送請台灣省建築師公會鑑定：(一)
    上訴人甲○○所占用座落於台中市○○區○○段第1076號土
    地面積0.0005公頃之地上建築物與上訴人甲○○所有使用座
    落於第1074號土地上之系爭19號建物是否均為同一時時期所
    興建其興建時期各為何時？(二)及上訴人丁○○所占用座落於
    台中市○○區○○段第1076號土地面積0.0009公頃之地上建
    築物與上訴人丁○○所有使用座落於第1075號土地上之系爭
    19號建物是否均為同一時期所興建，台灣省建築師公會鑑定
    分析及結論則認為：「(一)1.檢同銘法法律事務所98.3.4（98
    ）銘律字第303號函提供之台灣電力公司台中區營業處書函
    及門牌設籍證明書，其中台中市南屯區戶政事務所核發之門
    牌設籍證明書載明：『同安西巷19號係民國52年3月29日設
    有戶籍，查無申請初編...1074地號甲○○98.2.18申請；『
    茲證明本轄門牌地址台中市南屯區春社里18鄰同安西巷19號
    最早於民國52年11月21日即有人在此地設立戶籍無...1075
    地號丁○○98.2.18申請。』2.前述文件顯示1074 地號上建
    物，約完成於52年3月29日前；1075地號上建物，約完成於
    52年11月21日前，參酌台中市道路命名及門牌編釘自治條例
    ，門牌編釘之申請係依合法房屋或新建房屋領有建造執照者
    ，也就是先有房屋才會有門牌，以一般習慣房屋落成後多立
    即申請門牌入住。另因1075地號上建物較晚完工，且前後兩
    幢建物僅有一個出入口，因必須經由1074地號上建物大門，
    依當時規定，若無獨立門戶出入者則無法另行編釘門牌，故
    本案雖有前後兩幢建物，也分屬不同兩戶，但門牌只有一個
    。(二)就構造分析，二幢鑑定標的物原始構造為純土造，符合
    民國四、五十年代普遍採用之建材，鄰房同安西巷17號、13
    號，則為同一時期構造原貌之純土造牆、竹木屋架、水泥瓦
    。純土造牆壁為承重牆型式，沒有樑柱，就其純土構造之特
    性，不可能完工後牆壁外有四、五十公分空地，即拆除該原
    興建土牆，往1076地號方向推四、五十公分加建，此種作法
    不僅不經濟，在施工安全上有很大疑慮。再以林務局農林航
    空測量所提供之民國75年航照圖，即可看出民國75年時仍為
    原始竹木屋架、水泥瓦型式。(三)另以室內地坪磁磚，該磁磚
    為同一塊有多種顏色，且為圖案精美馬賽克拼花磁磚，普遍
    生產於五、六十年代，這二十年來早已不生產且無法購買同
    花色材質磁磚。於室內地坪緊鄰1076地號位置，地坪材質皆
    屬同一種馬賽克拼花磁磚，未有拆見施工縫情事或新舊材質
    不一情況。(四)現況1074地號上建物（目前為甲○○所有）為
    土造構造，因年久失修在原有範圍內修建磚柱、鐵架柱、樑
    及浪板屋頂；1075地號上建物（目前為丁○○等所有）為土
    造構造，亦因年久失修在原有範圍內修建鐵皮浪板屋頂。」
    ，並且得此結論與建議：「(一)1.綜上所述，甲○○所占用坐
    落於台中市○○區○○段1076號土地之地上建築物，與甲○
    ○所有使用座落1074號土地上之同安西巷19號建築物，均為
    同一時期所興建，興建時期為民國51年下半年左右。2.又丁
    ○○所占用座落於台中市○○區○○段1076號土地之地上建
    築物，與丁○○所有使用座落1075號土地上之同安西巷19號
    建築物，均為同一時期所興建，興建時期為民國52年上半年
    左右」，有台灣省建築公會鑑定報告附卷可參。足見，上訴
    人甲○○所占用坐落於台中市○○區○○段1076號土地之地
    上建築物及上訴人丁○○所占用座落於台中市○○區○○段
    1076號土地之地上建築物係各自於民國51年、52年即已實際
    占用如附圖所示Ｂ、Ｃ部分土地。是以被上訴人主張上訴人
    係於被上訴人於七十餘年間向國有財產局承租土地後，始向
    國有財產局租用鄰地1074、1075地號土地，並於該土地越界
    建築，並不可採。況且被上訴人丙○○雖於國有財產局提出
    民國59年3月以前設籍之戶口名簿影本，用證其於民國59年3
    月27日前即實際使用本案重測前番社腳段308-253地號國有
    土地，惟，如前開鑑定報告結論所示，上訴人甲○○所占用
    坐落於台中市○○區○○段1076號土地之地上建築物及上訴
    人丁○○所占用座落於台中市○○區○○段1076號土地之地
    上建築物既早於民國51年、52年即已實際占用如附圖所示Ｂ
    、Ｃ部分土地，則被上訴人於民國59年間實際設籍、使用之
    地點應未包含系爭土地如附圖所示Ｂ、Ｃ部分，則依據國有
    財產法第42條第1項第2款，被上訴人對於如附圖所示Ｂ、Ｃ
    部分之土地並無承租之權利，是以縱然被上訴人向國有財產
    局承租系爭1076地號土地，惟被上訴人對於系爭土地如附圖
    所示Ｂ、Ｃ部分土地，本不得承租，且系爭土地如附圖所示
    Ｂ、Ｃ部分土地早為上訴人建築房屋而占有中，國有財產局
    縱將此部分土地出租予被上訴人，但並未交付占有，則被上
    訴人依占有被侵害之法律關易請求上訴人等返還系爭土地如
    附圖所示Ｂ、Ｃ部分土地，自為無理由，不應准許。至於被
    上訴人等未繳納租金而占有如附圖所示Ｂ、Ｃ部分土地建築
    地上物，及被上訴人向國有財產局租用此部分土地卻未實際
    占有之，此乃兩造各自與國有財產局之間不當得利之問題，
    應循另訴解決，非本案審酌之範圍，並予敘明之。原審判命
    ：(一)上訴人甲○○應將坐落台中市○○區○○段1076地號土
    地如附圖所示Ｂ部分面積0.0005公頃之地上建物拆除，並將
    該土地交還被上訴人；(二)上訴人丁○○應將坐落台中市○○
    區○○段1076地號土地如附圖所示Ｃ部分面積0.0009公頃之
    地上建物拆除，並將該土地交還被上訴人，自有未洽。上訴
    意旨指摘原判決不當，求予廢棄改判，為有理由。自應由本
    院予以廢棄改判，如主文第二項所示。
五、本件事證已臻明確，兩造其餘之攻擊防禦方法，與判決基礎
    之事實及結果並無影響，爰不予審酌，併此敘明。
六、據上論結，本件上訴為有理由，依民事訴訟法第450條、第7
    8條，判決如主文。
中    華    民    國    99    年    2     月    2     日
                民事第三庭    審判長法  官  陳照德
                                    法  官  曾謀貴
                                    法  官  李平勳
以上正本係照原本作成。
不得上訴。
                                    書記官  李宜珊
中    華    民    國    99    年    2     月    2     日
                                                      Ｓ

司法院資訊處製作；財團法人民間司法改革基金會備份。
